臺灣高等法院臺南分院民事判決　九十年度上易字第一二五號　 Ｋ
　　　上　訴　人　陳麗玲即國恩砂石行
　　　　　　　　　丙　○　○
　　　被　上訴人　甲○ ○ ○.
　　　代　理　人　乙○ ○ ○.
右當事人間請求侵權行為損害賠償事件，上訴人對於中華民國九十年六月二十六日臺
灣嘉義地方法院八十九年度訴字第一一三號第一審判決提起上訴，本院判決如左：
      主      文
原判決關於命上訴人連帶給付被上訴人甲○○○超過新台幣壹拾壹萬參仟肆佰陸拾壹
元、連帶給付被上訴人乙○○○超過新台幣參萬肆仟壹佰貳拾柒元，及均自八十九年
一月六日起至清償日止按週年利率百分之五計算之利息部分，並該部分假執行之宣告
，暨除確定部分外訴訟費用之裁判均廢棄。
右開廢棄部分，被上訴人在第一審之訴及假執行之聲請均駁回。
其餘上訴駁回。
第一審（除確定部分外）、第二審訴訟費用，由上訴人連帶負擔二分之一，被上訴人
甲○○○負擔百分之十五，餘由被上訴人乙○○○負擔。
      事      實
甲、上訴人方面：
  一聲明：求為判決：
    (一)原判決不利於上訴人部分廢棄。
    (二)右廢棄部分被上訴人在第一審之訴及其假執行之聲請均駁回。
    (三)第一、二審訴訟費用由被上訴人負擔。
  二陳述：除引用原審陳述、主張外，補稱：
    (一)按違反交通規則超速行駛，雖應受行政罰，但非當然應受刑罰，最高法院著有
      七十年度台上字第四二九八號判決所持法律意見，足供參酌：
      1.訟爭交通事故，先後經「臺灣省嘉雲區車輛行車事故鑑定委員會」鑑定及「
        臺灣省車輛行車事故覆議鑑定委員會」覆議，均明確鑑定：「丙○○無肇事
        因素」、「陳元和（即死者）駕駛自小貨車，駛入對向車道，為肇事原因」
        ，上訴人丙○○對於訟爭交通事故之發生，既「無肇事因素」存在，自無過
        失之可言。原判決徒以上開鑑定認上訴人丙○○「超速行駛有違規定」云云
        ，遽謂其自有過失，於法即有未當。
      2.又原判決認定訟爭車禍之發生，被害人陳元和僅負百分之六十之過失責任，
        而上訴人丙○○卻要負高達百分之四十之過失責任，亦有未洽。何況，原判
        決認定上開過失比例之依據何在？理由內並未詳加敘明，亦有判決不備理由
        之違法。
    (二)次按不法侵害他人致死者，對於支出喪葬費之人，亦應負損害賠償責任，固為
      民法第一百九十二條第一項所明定，惟關於侵權行為賠償損害之請求權，以實
      際上受有損害為成立要件，故侵權行為賠償損害之訴訟，法院認原告有賠償損
      害之請求權存在，而判決命被告賠償損害，如未於判決理由項下，記載原告受
      有「實際上」如何損害之意見者，即屬民事訴訟法第四百六十九條第六款所謂
      判決不備理由：
      1.被上訴人乙○○○主張其因陳元和死亡支出喪葬費用新台幣（下同）四十萬
        元，但無法舉證證明其「實際上」確曾支出該喪葬費用，即應駁回其請求。
      2.再上訴人對於被上訴人乙○○○確實受有喪葬費之損害固不爭執，但對於其
        請求賠償四十萬元喪葬費之數額，則已否認在卷，則被上訴人乙○○○既不
        能舉證證明其實際上確受有四十萬元或其確實數額若干之喪葬費之損害，所
        為請求即難予准許。詎原判決既認定被上訴人乙○○○無法舉證證明確曾支
        出四十萬元之喪葬費，卻謂：「本院審酌原告所在地之風俗習慣、宗教儀式
        以及身分地位，認原告乙○○○所請求之喪葬費以三十萬元為適當」云云，
        自有判決不適用法則之違法。況原判決所云：「審酌原告所在地之風俗習慣
        、宗教儀式以及身分地位」，究何所指？理由內則全然未有敘明，於法亦有
        判決不備理由之違法。
      3.被上訴人乙○○○雖於二審提出「陳元和葬儀明細乙份」，惟上訴人陳麗玲
        認為並「不實在」；且被上訴人乙○○○於原審陳明無法提出相關之支出憑
        據，卻於鈞院始提出右開明細乙份，已難信其為真實。況該明細並無出具人
        之姓名、店章，且該明細所列之「顧夜工人」十五天、「陣頭開路鼓」一大
        組、「樂隊牽亡歌」三十人、「鼓吹電子琴」一陣，「司儀」一萬四千元，
        非屬必要之支出；再該明細其餘所列項目之支出金額，亦屬偏高不實。
    (三)受扶養權利者，以不能維持生活而無謀生能力者為限，民法第一千一百十七條
      定有明文。關於被上訴人乙○○○於原審陳稱其以種田維生，每月收入僅約一
      萬元云云，原判決徒以：「尚未達基本工資」，遽謂「其不能維持生活應可認
      定」云云，率爾為不利於上訴人之判決之違誤部分：
      1.被上訴人乙○○○既已自承其種田維生，顯然尚非「不能維持生活」甚明。
        又其所稱每月收入僅約一萬元云云，縱令屬實，一年亦有十二萬元之收入，
        參酌八十九年度扶養親屬寬減額為七萬四千元，亦足證被上訴人乙○○○並
        非「不能維持生活」之人。
      2.又被上訴人乙○○○縱令每月收入僅約一萬元，尚未達基本工資，惟何以即
        可謂「其不能維持生活應可認定」，其具體依據何在？原判決理由亦未有說
        明。
    (四)又原判決以：「本院斟酌兩造身分、地位、經濟等一切情狀，認原告乙○○○
      請求五十萬元，甲○○○請求三十萬元之精神慰藉金為合理」云云，然查，原
      判決所云：「斟酌兩造身分、地位、經濟等一切情狀」，其具體情形為何？有
      何證據足以證明？理由內未有說明，自有理由不備之違法。
    (五)上訴人陳麗玲、丙○○目前均無業，陳麗玲所有之土地已處分予他人償債，所
      有之車輛，其貸款額尚有四十二餘萬元，現有殘值無幾；此外，國恩砂石行亦
      處於停業中。
  三證據：除援用第一審所提證據外，補提戶籍謄本二份、土地登記謄本、花旗綜合
    月結單、雲林縣政府函、車輛貸款暨動產抵押契約影本為證。
乙、被上訴人方面：
  一聲明：求為判決：
    (一)上訴駁回。
    (二)訴訟費用由上訴人負擔。
  二陳述：除與原判決記載相同者，茲引用之外，補稱：
    (一)本件車禍事故，係因上訴人丙○○嚴重超速所致，上訴人應當負賠償責任。
    (二)上訴人之資力應以事發當時為準。被上訴人甲○○○現中風在床，需人照顧；
      而被上訴人乙○○○從事農業水稻種植一分半地，一年約收入五、六萬元，另
      打零工補貼家用。
  三證據：除援用第一審所提證據外，補提喪葬費支出資料、行政院衛生署朴子醫院
    甲○○○中風證明書為證，並請求訊問證人陳海清。
丙、本院依職權向最高法院調閱丙○○業務過失致人於死刑案卷宗，向稅捐機關函查
    兩造之歸戶財產資料及綜合所得稅申報及核定資料。
      理      由
一、本件被上訴人主張：上訴人丙○○係陳麗玲即國恩砂石行雇用之司機，於八十七
    年九月二十日駕駛自用曳引車，沿台十九線由南往北行駛，未依速限嚴重超速行
    駛，適被害人陳元和駕駛自小客車，由北往南方向駛至八十五公里六百公尺處附
    近時，因不明原因駛入對向車道，丙○○避煞不及而互撞，致陳元和受有頭部外
    傷、胸部挫傷內出血之傷害，送醫不治死亡，被上訴人甲○○○、乙○○○係陳
    元和之母、配偶，爰依侵權行為損害賠償之法律關係，請求上訴人連帶賠償被上
    訴人甲○○○扶養費及精神慰藉金一十七萬九千一百八十五元、被上訴人乙○○
    ○喪葬費、扶養費及精神慰藉金一十九萬八千三百九十元及法定遲延利息（原起
    訴請求上訴人連帶給付甲○○○六十六萬元、乙○○○一百一十八萬九千九百三
    十七元及法定遲延利息，原判決判命上訴人連帶給付上述金額，駁回其餘請求，
    上訴人不服提起上訴，被上訴人就敗訴部分未表示不服）。
    上訴人則以：依台灣省嘉雲區車輛行車事故鑑定委員會及台灣省車輛行車事故覆
    議鑑定委員會鑑定結果，均認「丙○○無肇事因素」、「陳元和駕駛自小貨車，
    駛入對向車道，為肇事原因」，丙○○既無肇事原因，自無過失可言，上訴人對
    陳元和之死亡即不負侵權行為損害賠償責任；況上訴人丙○○刑事部分，現上訴
    最高法院審理中，仍未確定；被上訴人無法證明其「實際上」確曾支出四十萬元
    之喪葬費，且所列喪葬費非必要；及被上訴人乙○○○每月收入一萬元並非不能
    維持生活，不得請求扶養費之損害等語，資為抗辯。
二、被上訴人主張：被害人陳元和於八十七年九月二十日晚上十一時許，駕駛車牌號
    碼ＵＲ─二一三一號之車輛，沿臺十九線公路由北往南方向，途經該公路八五公
    里六百公尺處交岔口附近，因超車駛入對向車道，適有上訴人國恩砂石行所僱用
    之司機即上訴人丙○○，執行職務駕駛車牌號碼Ｒ九－五四三號（在吊扣期間，
    自行改懸ＩＹ─一三六號牌）自用曳引車、後車ＴＬ－九二號自用半拖車，於同
    路段由南往北方向行駛，被害人陳元和所駕駛之小貨車左側車頭及車身因而撞及
　　上訴人丙○○所駕駛之上開曳引車左側後方護欄，致被害人陳元和受有頭部外傷
　　、胸部挫傷內出血之傷害，經送醫急救後不治死亡之事實，有勘驗筆錄、相驗屍
　　體證明書、驗斷書各一份及照片二十九張附於偵查卷宗可按，復為上訴人所不爭
　　，並經本院調閱臺灣嘉義地方法院檢察署八十七年度相字第六一三號、偵字第三
　　一四一號、臺灣嘉義地方法院八十八年度交訴字第三八號、本院八十八年度交上
　　訴字第一五六九號刑事卷宗影印查核無訛，自堪信為真實。
三、被上訴人主張：就本件車禍事故，上訴人丙○○有嚴重超速之過失云云；上訴人
    則以：經鑑定結果均認「陳元和駕駛自小貨車，駛入對向車道，為肇事原因」，
    上訴人丙○○無肇事原因自無過失可言，無庸負損害賠償責任等語置辯。經查：
  (一)按汽車行駛時，其行車速度在無標誌之郊區道路不得超過六十公里。道路交通安
    全規則第九十三條第一項第一款定有明文。本件車禍肇事事故地點朴子市台十九
    縣竹村段八五公里六百公尺，係雙向二線道，且本件車禍肇事事故發生當日夜間
    天氣晴朗、視線良好、柏油路面乾燥無缺陷，無障礙物、視距良好、閃光號誌正
    常，而上訴人丙○○所駕駛之Ｒ九—五四三曳引車肇事後留下左煞車痕四十八點
    八公尺，右煞車痕留下五十三點二公尺等情，有嘉義縣警察局道路交通事故調查
    報告表附於刑事卷可稽，參照「一般公路汽車煞車距離、行車速度對照表」（見
    刑事相驗卷第四十八頁），比照上訴人丙○○肇事後之煞車痕，認上訴人丙○○
    當時之時速顯然超過六十公里（以路面狀況瀝青三年以上、乾燥、摩擦係數○點
    七○而言，煞車距離三十六公尺時，每小時時速為八十公里），且台灣省嘉雲區
    車輛行車事故鑑定委員會八十七年十一月二十五日嘉鑑字第八七九一號函所附鑑
    定意見書（見刑事相驗卷三十七至三十八頁）及台灣省車輛行車事故覆議鑑定委
    員會八十八年四月二十六日交覆字第八七一九五○號函（見刑事相驗卷第四十九
    至五十頁），亦均認定上訴人丙○○超速行使或嚴重超速行駛。是上訴人丙○○
    之駕車行為，有嚴重超速之情，堪可認定。
  (二)另按汽車行駛時，駕駛人應注意車前狀況，並隨時採取必要之安全措施，道路交
    通安全規則第九十四條定有明文。上訴人丙○○與被害人陳元和所駕車輛之撞擊
    處所畫標線為行車分向線（可因超車駛入對向車道）而非行車分向限制線（不可
    超車），而上訴人丙○○亦於警訊筆錄中亦自承被害人係因超車始超越行駛在其
    車道上（見臺灣嘉義地方法院檢察署八十七年度相字第六一三號第七頁），上訴
    人丙○○在駕駛車輛行進中，應注意車前狀況，並應隨時採取必要之避撞措施。
    又被害人陳元和越過中線駛入上訴人丙○○所駕駛之對向車道時，已踩煞車並留
    下一條越過中線距離最寬處一點六○公尺、煞車距離十四點七公尺之煞車痕，該
    煞車痕之尾端即為被害人陳元和所駕駛之ＵＲ—二一三一號自小客車發生事故左
    前輪所靜止位置，且由該自小客車撞擊後所毀損之部位主要為左前側觀之，該單
    線煞車痕應為被害人所駕之自小客車左側煞車痕無誤，被害人陳元和駕駛之自小
    客車所留下之煞車痕跡既為左側煞車痕，足見被害人陳元和所駕駛之自小客車越
    過中線之部分並未超過一點六公尺，而該事故路段上訴人丙○○所行駛方向之快
    車道路寬三點七公尺，慢車道路寬亦有三點零公尺，足供上訴人丙○○所駕駛之
    車輛閃避，惟由上訴人丙○○所駕駛曳引車之煞車軌跡觀之，可知上訴人丙○○
    所駕駛之車輛，係於左側後方護欄與被害人陳元和所駕駛車輛之左前側發生撞擊
    後，始以較大之幅度朝慢車道方向偏轉，最後並越過慢車道再駛入路旁水溝後方
    停止，此有嘉義縣警察局道路交通事故調查報告表及卷附照片可稽，顯見上訴人
    丙○○所駕駛之車輛係因閃避不及而與被害人所駕駛發生撞擊之情無訛。
  (三)又超速行駛，通常會減少處理車前狀況之反應時間，尤以嚴重超速為甚，本件雖
    以被害人陳元和之侵入來車道為肇事之主因，惟若上訴人得按行車速率駕駛汽車
    ，當可有充裕時間避撞，將可避免本次車禍之發生，故上訴人丙○○嚴重超速行
    為，對於本件事故之發生自有過失，故對本件事故之發生，上訴人仍應負稍有疏
    忽之責，不得謂無過失。是以台灣省嘉雲區車輛行車事故鑑定委員會及台灣省車
    輛行車事故覆議鑑定委員會鑑定，均認「丙○○無肇事因素」、「陳元和駕駛自
    小貨車，駛入對向車道，為肇事原因」，為本院所不採。上訴人所辯上訴人丙○
    ○對本次車禍之發生無過失，尚不足採，所辯對被害人陳元和死亡致被上訴人之
    損害不必負賠償責任，即屬無據。
四、按因故意或過失，不法侵害他人之權利者，負損害賠償責任；又不法侵害他人致
    死者，對於支出醫藥及增加生活上需要之費用或殯葬費之人，亦應負損害賠償責
    任；被害人對於第三人負有法定扶養義務者，加害人對於該第三人亦應負損害賠
    償責任；不法侵害他人致死者，被害人之父、母、子、女及配偶，雖非財產上之
    損害，亦得請求賠償相當之金額；又受僱人因執行職務，不法侵害他人之權利者
　　，應由僱用人與行為人連帶負損害賠償責任，民法第一百八十四條第一項前段、
　　第一百九十二條第一項、第二項、第一百九十四條、第一百八十八條第一項前段
　　分別定有明文。
    經查本件上訴人丙○○受上訴人陳麗玲即國恩砂石行僱用執行職務時，過失車禍
    肇事導致被害人陳元和死亡，如前所述，上訴人丙○○之過失車禍肇事行為，與
    被害人陳元和死亡間自有因果關係。被上訴人甲○○○、乙○○○分別為被害人
    陳元和之母、配偶，有戶籍謄本附卷可按（見原審卷第八頁），復為上訴人所不
    爭，是本件被上訴人本於侵權行為損害賠償之規定，請求上訴人丙○○與僱用人
    上訴人陳麗玲即國恩砂石行連帶賠償損害，揆諸前揭規定，自無不合。茲就被上
    訴人請求賠償之項目及金額，分別審酌如下：
  (一)喪葬費用部分：
    按所謂殯葬費係指收殮及埋葬費用而言，其賠償範圍固應以實際支出之費用為準
    ，惟仍應斟酌被害人當地之習俗及宗教上之儀式決定之（最高法院八十一年度台
    上字第五七八號判決參照）。查被上訴人乙○○○雖主張其為被害人陳元和支出
    喪葬費用四十萬，惟僅提出三十八萬六千三百元（明細表雖記載三十八萬五千八
　　百元，惟將各細目加總後之金額為三十八萬六千三百元）之喪葬費用明細表為證
　　（見本院卷第七六頁），並經證人即懷濟葬儀社陳海清到庭證述屬真，被上訴人
　　乙○○○主張支出之殯葬費用在該金額範圍內堪可採信，逾此部分尚屬不能證明
　　。參以證人陳海清證稱：電子琴有孝女共四台各六千元、車吹四台各三千元；開
　　路鼓包括在陣頭在內，牽亡歌五人一隊九千元，樂隊每人八百元，最少十七人，
　　本件樂隊兼禮生二十五人；開路鼓、牽亡歌、鼓吹一般都有，樂隊七成都有請等
　　語（見本院卷第九○至九三頁）。就所列支出之費用中，就「鼓吹、電子琴五萬
　　二千元」部分，有關除鼓吹一萬二千元以外之四萬元，即非屬必要；就「樂隊、
　　牽亡歌三萬四千元」部分，參以證人上述證言及嘉義縣朴子地區之習俗，並宗教
　　上之儀式，本院認在禮生及牽亡歌一萬零六百元範圍內方屬必需，逾此部分並非
　　必要；就「紙厝、庫錢六萬一千元」部分，紙厝非殯葬所必要，焚燒冥紙雖為民
　　俗所必要惟與環保有違，故該部分之金額應予限縮，應以在三萬元之額度內，方
　　屬相當。又據證人陳海清稱：被害人車禍死亡後，兒子當兵無法而委伊僱工晚上
　　至冷凍庫照顧燒香點火；有分大小自五人至三十五人均有，吹打鼓每人一千五百
　　元、打鑼八百元，最少五人八千元，本件二十一人包括車工錢三萬五千元；司儀
　　一般三千六百元本件是包括告別式場共一萬四千元等語（見本院卷第九○至九一
　　頁），在喪葬費用明細表中之「十五天顧夜工人費用一萬七千五百元」、「陣頭
　　、開路鼓三萬五千元」、「司儀、告別式場一萬四千元」部分，尚屬必要費用。
　　又被上訴人乙○○○所支出之其餘費用（棺木、骨灰罈、壽衣、西方被、白布、
　　毛巾、葬儀用品與入殮工人、冷凍冰櫃、出葬工人、靈車、鮮花、道士、地理師
　　、進塔等等），亦均屬喪葬之必要費用，共計二十九萬一千九百元。其超過此部
　　分之請求，非屬有據，無從准許。
  (二)扶養費用部分：
    1.按受扶養權利者，以不能維持生活而無謀生能力者為限，民法第一千一百十七
      條第一項定有明文，又同條第二項規定，前項無謀生能力之限制，於直系血親
      尊親屬不適用之，即直系血親尊親屬受扶養者，仍須以不能維持生活者為限（
      最高法院八十七年台上字第一六九六號判決意旨參照）。次按七十四年六月三
      日修正公布之民法第一千一百十六條之一規定：「夫妻互負扶養之義務，其負
      扶養義務之順序與直系血親卑親屬同，其受扶養權利之順序與直系血親尊親屬
      同」，夫妻互受扶養權利之順序，既與直系血親尊親屬同，自不以無謀生能力
      為必要，但依民法第一千一百十七條之規定，仍須以不能維持生活者為限（最
      高法院七十九年度台上字第二六二九號判例及八十七年度台上字第二七二七號
      判決意旨參照）。又配偶受扶養之權利，應受「不能維持生活」之限制，所謂
      「不能維持生活」，係指不能以自己之財產維持生活者而言；至是否猶在工作
      ，係其有無謀生能力問題，非屬本件考量之範疇（八十九年度台上字第一五一
      九號判決意旨參照）。
    2.經查被上訴人甲○○○查無財產資料，亦無何八十七年、八十八年度綜合所得
      稅申報或核定資料。被上訴人乙○○○有朴子市○○○段竹村小段二八○地號
      地目田七九一點五平方公尺、同市○○○段五一之三地號地目田八三六點二五
      平方公尺等二筆土地，價值一百二十一萬四千一百元，及八十九年份汽缸一五
      九○ＣＣ之本田汽車；八十七年查有三千三百四十九元利息所得、八十八年查
      有十七萬五千元薪資所得及一千八百八十一元利息所得，有財政部臺灣省南區
      國稅局嘉義縣分局九十年八月二十三日南區國稅嘉縣資字第九○○一六三三五
      號函附歸戶財產查詢清單在卷可稽（見本院卷二九至三五頁）。
      按汽車為供對外通行及運輸之用，復有五年折舊問題，被上訴人乙○○○雖有
      汽車一輛，惟無法據以維持生活。又被上訴人乙○○○擁有之二筆農地面積一
      千六百二十七點七五平方公尺，為零點一六二七七五公頃，而每公頃農地之收
      益，依前臺灣省政府農林廳編印之「臺灣農產物價與成本統計月報民國八十五
      年三月份」，蓬萊主產物價值一期作一十萬八千三百三十五元、二期作一十萬
      七千二百三十二元，扣減生產費用，家族勞動報酬僅為三萬五千九百五十元、
      二萬八千六百二十九元，農家賺款則為五萬三千一百八十六元、四萬二千八百
      一十元，故被上訴人乙○○○自承現從事一分半地農業水稻種植，一年約收入
      五、六萬元（見本院卷第五三頁），堪信為真實，而被上訴人乙○○○八十七
      年與八十八年於朴子農會之利息所得分別為三千三百四十九元、一千八百八十
      一元，依國情統計通報第二三○號行政院主計處九一年度最低生活費用標準，
      九一年度臺灣省每人每月最低生活費用標準為八千四百三十三元（一年為十萬
      一千一百八十四元），故被上訴人乙○○○以其所有之該等農地及存款等自己
      財產實難據以維持生活（又被上訴人乙○○○八十八年度雖自文喜砂石行受有
      十七萬五千元之薪資所得為其是否具有謀生之能力之問題，非屬本件考量之範
      疇）。故被上訴人甲○○○與乙○○○均無法維持生活，應可認定。
    3.查被上訴人甲○○○民國十五年五月二十六日生、乙○○○民國四十三年十月
      十六日生，為被害人陳元和之母、配偶，於八十七年九月二十日被害人陳元和
      死亡時，分別為七十二歲、四十三歲。又被上訴人甲○○○共育有長女陳水蘭
      （三十五年十一月十九日生）、次女陳編（三十八年九月六日生）、長子陳元
      和（四十一年五月二十三日生）、次子陳水清（四十四年二月十九日生）、三
      女陳彩雲（四十七年七月二十三日生）、三子陳安邦（五十年三月二十日生）
      、四子陳水雄（五十三年十一月二十一日生）均已成年子女七人；被上訴人乙
      ○○○育有長女陳惠貞（民國六十三年六月十二日生）、次女陳蕙芬（六十六
      年四月七日生）、長子陳躍文（六十八年二月二十八日生）、次子陳躍仁（六
      十九年時月二十七日生）均已成年子女四人，此有戶籍謄本影本二紙在卷足稽
      （見原審卷七五至七六頁、八至十頁、三五頁），均應共同負擔扶養義務，故
      被害人陳元和對被上訴人甲○○○應負之扶養義務為七分之一，被害人陳元和
      對被上訴人乙○○○應負之扶養義務為五分之一。
      因被害人陳元和於八十七年死亡及被上訴人等所居住之地區為嘉義，依行政院
      內政部主計處全球資訊網上資料之行政院主計處八十七年女性臺灣省簡易生命
      表為憑（不採被上訴人所主張之八十五年女性簡易生命表計算被上訴人之平均
      餘命），被上訴人甲○○○、乙○○○之平均餘命，分別為十二點六一年、三
      六點六六年，另八十七年度七十歲以上扶養親屬寬減額為十萬八千元、扶養親
      屬寬減額為七萬二千元，本院再依扣除其他共同扶養人子女及配偶等之分擔額
      後，並依霍夫曼氏計算式扣除中間利息後，被上訴人所得請求之扶養費損害額
      為（小數點以下四捨五入，下同）：
      (1)被上訴人甲○○○為十五萬三千八百四十四元。
        【計算式為108000×《9.00000000（扶養12年之霍夫曼係數）＋0.61×0.625
          （第13 年霍夫曼係數）》÷7（扶養人數）＝153843.85】。
      (2)被上訴人乙○○○為三十萬四千六百零六元。
        【計算式為72000×《20.0000000（扶養36年之霍夫曼係數）＋0.66×
          0.00000000（第37年霍夫曼係數）》÷5（扶養人數）＝304605.58】。
  (三)精神慰撫金部分：
    被上訴人甲○○○係被害人陳元和之母，因本件上訴人丙○○之車禍肇事致被害
    人陳元和死亡，被上訴人甲○○○遽然喪子，白髮人送黑髮人，精神上受有極大
    痛苦；被上訴人乙○○○係被害人陳元和之妻，自六十二年與被害人結髮已二十
    五年，並與之育有四名子女，中年喪夫，精神上自亦承受相當大之打擊。二人主
    張因被害人死亡而受有非財產上之損害，堪信可採。被上訴人甲○○○民國十五
    年五月二十六日出生（見原審卷第八頁），現已七十五歲，且未受教育（見原審
    卷第七五頁）；被上訴人乙○○○國校畢業，有如前述之田地二筆、汽車一輛。
    而上訴人丙○○為國中畢業，無財產、八十六年申報綜合所得額十九萬三千六百
    六十一元；上訴人陳麗玲為高商補校畢業，有車輛一輛、投資一筆，八十六、八
    十七、八十八年度國恩砂石行核定營利所得為五十一萬九千八百三十六元、九十
    一萬五千三百一十五元、四十二萬二千零二十七元，有財政部國稅局臺灣省中區
    國稅局北港稽徵所九十年八月二十七日中區國稅北港資字第○九○○○○九一
    八四號函附歸戶財產查詢清單及綜合所得稅結算申報書及核定資料影本在卷可按
    （見本院卷第七十、七一、三七至四七頁，歸戶財產清單所列上訴人陳麗玲所有
    之嘉義縣朴子市○○鄉○○段二○九之○九地號土地已讓與他人，見本院卷七十
    二頁土地謄本），本院審酌兩造上開身分、地位、經濟能力及被上訴人因被害人
    陳元和死亡所受精神上痛苦等一切情狀，認被上訴人乙○○○請求精神慰撫金五
    十萬、被上訴人甲○○○請求精神慰藉金三十萬，應屬允適。
五、再按損害之發生或擴大，被害人與有過失者，法院得減輕賠償金額或免除之。民
    法第二百十七條第一項定有明文。此項規定之目的，在謀求加害人與被害人之間
    之公平，倘受害人就事故之發生亦有過失時，由加害人負全部賠償責任，未免過
    酷，法院自得不待當事人之主張，即可依職權斟酌減輕其賠償金額或免除之。又
    所謂被害人與有過失，只須其行為為損害之共同原因，且其過失行為並有助於損
    害之發生或擴大者，即屬相當，不問賠償義務人應負故意、過失或無過失責任，
    均有該條之適用（最高法院八十五年台上字第一七五六號判例、八十六年台上字
    第一一七八號、八十八年台上字第七一八號判決）。
    經審酌本次交通事故發生當日雖天氣晴朗、視線良好、柏油路面乾燥無缺陷，無
    障礙物、視距良好，惟發生時間為夜間十一點，且該地點僅係雙向二線道，而慢
    車道為三點零公尺，加以因被害人陳元和與上訴人丙○○係反向行駛而相對車速
    增加，致使上訴人丙○○對於被害人陳元和侵入車道應採取安全措施之反應時間
    減少等一切因素，認本件車禍係導因於被害人陳元和駕駛之車輛侵入上訴人丙○
    ○之車道中未及時駛回，故被害人陳元和之重大過失為此次車禍肇事之原因，亦
    本次車禍事故之肇事主要原因，對於本次事故應負較大之責任；上訴人丙○○因
    嚴重超速行駛致無法及時反應以採取安全之措施，自亦有疏忽。被害人陳元和應
    負百分之七十五之過失責任，而被上訴人丙○○應負百分之二十五之過失責任，
    較為適當。因此，被上訴人主張上訴人丙○○應負二分之一之過失責任，而上訴
    人抗辯不負過失責任等情，均不足採。
    是本件被上訴人乙○○○所受損害金額為一百零九萬六千五百零六元（喪葬費二
    十九萬一千九百元、扶養費三十萬四千六百零六元、精神慰藉金五十萬元），經
    核減為百分之二十五，是其得請求之金額為二十七萬四千一百二十七元【計算式
    1,096,506×25%＝274,126.5】。被上訴人甲○○○所受損害金額共計四十五萬
    三千八百四十四元（扶養費十五萬三千八百四十四元、精神慰藉金三十萬元），
    應核減為百分之二十五，其得請求之金額為一十一萬三千四百六十一元【計算，
    式453,844×25%＝113,461】。
六、末按保險人於被保險汽車發生汽車交通事故時，依強制汽車責任保險法規定對受
    益人給付保險金；死亡給付之受益人，為受害人之繼承人；保險人依同法規定給
    付之保險金，視為加害人或被保險人損害賠償金額之一部分，加害人或被保險人
    受賠償請求時，得扣除之，強制汽車責任保險法第二十三條第一項、第十條第二
    款、第三十條分別定有明文。本件被上訴人已受領強制汽車責任保險金給付一百
    二十萬元之事實，為渠等所自認（見原審卷第七二頁），堪信為真。被害人陳元
    和因本件車禍而死亡，依民法第一千一百三十八條第一款規定，應由配偶即被上
    訴人乙○○○、及子女陳惠貞、陳惠芬、陳躍文、陳躍仁共同為繼承人，且其應
    繼分相同。上開強制保險理賠之保險金自應由被上訴人乙○○○，以及原審共同
    原告陳惠貞、陳惠芬、陳躍文、陳躍仁共同取得，每人可得二十四萬元。又被上
    訴人乙○○○於本件請求損害賠償時，上訴人主張扣除尚屬可採，從而被上訴人
    乙○○○所得請求之損害賠償金額，應扣除已領得之汽車強制責任保險金二十四
    萬元，而為三萬四千一百二十七元。
七、綜上所述，被上訴人甲○○○、乙○○○本於侵權行為損害賠償法律關係，請求
    上訴人連帶賠償甲○○○扶養費及精神慰藉金一十七萬九千一百八十五元、乙○
　　○○喪葬費、扶養費及精神慰藉金一十九萬八千三百九十元及法定遲延利息（原
　　起訴請求上訴人連帶給付甲○○○六十六萬元、乙○○○一百一十八萬九千九百
　　三十七元及法定遲延利息，原判決判命上訴人連帶給付上述金額，駁回其餘請求
　　，上訴人不服提起上訴，被上訴人就敗訴部分未表示不服）之範圍中，分別在一
　　十一萬三千四百六十一元、三萬四千一百二十七元，及均自起訴狀繕本送達上訴
　　人翌日即八十九年一月六日至清償日止，按週年利率百分之五計算之利息部分，
　　為有理由，應予准許；逾此所為請求，為無理由，應予駁回，其假執行之聲請亦
　　失所附麗，應並予駁回。
    原審就超過上開應准許部分，為上訴人敗訴之判決，並為假執行之宣告，自有未
    洽，上訴意旨就此部分指摘原判決不當，求予廢棄改判，為有理由，並判決如主
    文第二項。至於上開應准許部分中，原審命上訴人給付，並依聲請命供擔保後為
    准免假執行之宣告，核無違誤，上訴意旨就此部分，仍執其詞，指摘原判決不當
    ，求予廢棄，為無理由，應駁回其上訴。
八、本件事證既臻明確，兩造其餘之攻擊防禦方法，與本判決之結果已不生影響，爰
    不另贅論，併此敘明。
九、據上論結，本件上訴為一部有理由，一部無理由，依民事訴訟法第四百五十條、
    第四百四十九條第一項、第七十九條但書、第七十八條、第八十五條第一項前段
    、第二項，判決如主文。
中　　　華　　　民　　　國　　九十一　　　年　  　一　 　月　　 二 　　日
　　　　　　　　　　　　　　　　　　　臺灣高等法院臺南分院民事第三庭
~B1審判長法官　丁　　振　　昌
~B2　　　法官　王　　明　　宏
~B3　　　法官　高　　明　　發
右為正本係照原本作成。
不得上訴。
中　　　華　　　民　　　國　　九十一　　　年　　　一　 　月　　 四 　　日
~B法院書記官　黃　　惠　　美
